【裁判字號】    96,簡,706
【裁判日期】    970811
【裁判案由】    公寓大廈管理條例
【裁判全文】
臺北高等行政法院判決
                                     96年度簡字第706號
原      告  甲○○
被      告  臺北縣政府
代  表  人  乙○○縣長）住同.
訴訟代理人  丙○○
            戊○○
            丁○○
上列當事人間因公寓大廈管理條例事件，原告不服內政部中華民
國96年7 月10日台內訴字第0950155064號（案號：第0000000000
號）訴願決定，提起行政訴訟。本院判決如下：
    主  文
訴願決定及原處分均撤銷。
訴訟費用由被告負擔。
    事  實
一、事實概要：
  (一)緣原告係臺北縣新店市○○路「天翼生活名邸」之住戶，擅
    自於臺北縣新店市○○路190 號1 樓建築物（下稱系爭建物
    ）設置正面式（3 面）、側懸式（4 面）及包柱式（4 面）
    廣告招牌（下稱系爭招牌），經天翼生活名邸管理委員會於
    民國（下同）94年3 月3 日及94年7 月27日發函制止未果，
    而於94年8 月2 日以（94）天翼欣字第0013號函報請被告依
    法處理。
  (二)被告嗣於94年9 月16日派員至現場勘查屬實，以94年9 月26
    日北府工使字第09406448732 號函通知原告已違反公寓大廈
    管理條例第8 條規定，命其於94年10月30日前回復原狀或補
    辦手續。被告復於95年6 月1 日派員至現場複查，發現仍未
    改善，乃依公寓大廈管理條例第8 條第1 項及第49條第1 項
    第2 款規定，以95年6 月9 日北府工使字第0950438541號函
    （下稱原處分）處原告新臺幣（下同）4 萬元罰鍰。原告不
    服，提起訴願，遭決定駁回後，遂向本院提起本件行政訴訟
    。
二、兩造聲明：
  (一)原告聲明：
    1.訴願決定、原處分均撤銷。
    2.訴訟費用由被告負擔。
  (二)被告聲明：
    1.駁回原告之訴。
    2.訴訟費用由原告負擔。
三、兩造之爭點：
  (一)原告主張之理由：
    1.原告非系爭招牌之所有人及行為人，且系爭招牌懸掛處所
      之10元商店、白新洗衣店、時尚達人屋等商店亦非原告所
      經營，被告裁處對象不符。
    2.本件舉報人天翼生活名邸管理委員會前管理委員除訴外人
      彭新琪外，其餘皆為系爭建物之共有人，與原告之分管區
      域不同，各自營業區域，此有原告所提附鈞院卷頁15之協
      議書可證。而以訴外人陳綿為首之分管區域迄今因家族爭
      產而荒廢，對相關之罰處均置之不理，亦拒繳管理費，並
      因帳目不清而遭罷免；原告之分管區域因與其共有且營業
      中，對訴外人陳綿等人之分管區域違規行為卻由原告承受
      ，被告始終未予以裁罰。查辦理招牌申請需全體所有權人
      同意，而訴外人陳綿等人藉機要求原告支付權利金，遭原
      告拒絕，即不斷檢舉以達其目的。原告請求被告希以依分
      管區域之範圍申請，卻遭被告拒絕且不斷開罰。
    3.原告係系爭建物應有部分9 萬分之1 之所有權人，被告所
      提出之系爭招牌廣告均為承租人自己設的廣告。
    4.鈞院卷頁15之協議書載明：甲方－陳清萬（於78年過世後
      ，其繼承人陳綿等人即為本件檢舉人）、乙方－林李秀香
      。嗣原告因與林李秀香有買賣關係而承受其分管區域，林
      李秀香分管區域之權利範圍為4,073/10,000，共賣給11人
      ，包括原告在內，原告因而取得1/90,000權利範圍，後來
      其他因買賣承受林李秀香分管權利範圍之所有權人，亦委
      託原告管理。
  (二)被告主張之理由：
    1.按公寓大廈管理條例第8 條規定：「（第1 項）公寓大廈
      周圍上下、外牆面、樓頂平臺及不屬專有部分之防空避難
      設備，其變更構造、顏色、設置廣告物、鐵鋁窗或其他類
      似之行為，除應依法令規定辦理外，該公寓大廈規約另有
      規定或區分所有權人會議已有決議，經向直轄市、縣（市
      ）主管機關完成報備有案者，應受該規約或區分所有權人
      會議決議之限制。（第2 項）住戶違反前項規定，管理負
      責人或管理委員會應予制止，經制止而不遵從者，應報請
      主管機關依第49條第1 項規定處理，該住戶並應於1 個月
      內回復原狀。屆期未回復原狀者，得由管理負責人或管理
      委員會回復原狀，其費用由該住戶負擔。」第49條第1 項
      第2 款規定：「有下列行為之一者，由直轄市、縣（市）
      主管機關處新臺幣4 萬元以上20萬元以下罰鍰，並得令其
      限期改善或履行義務；屆期不改善或不履行者，得連續處
      罰：……二、住戶違反第8 條第1 項或第9 條第2 項關於
      公寓大廈變更使用限制規定，經制止而不遵從者。」
    2.查天翼生活名邸領有被告核發之83店使字第139 號使用執
      照，並經臺北縣新店市公所92年4 月10日北縣店工字第09
      20014364號函准予其公寓大廈管理組織報備在案。原告為
      該社區住戶，擅自於系爭建物（分管協議使用範圍）設置
      系爭招牌，經該社區管理委員會分別以94年3 月3 日（94
      ）天翼字第002 號函及94年7 月27日（94）天翼新字第00
      12號函制止原告，惟原告不從，該社區管理委員會旋以94
      年8 月2 日（94）天翼新字第0013號函提供違規住戶之相
      關資料，報請被告依法處理。經被告於94年9 月16日至現
      場勘查，發現原告於系爭建物設置系爭招牌屬實，以94年
      9 月26日北府工使字第09406448732 號函通知原告已違反
      公寓大廈管理條例第8 條規定並限期於94年10月30日前回
      復原狀，惟俟經95年6 月1 日現場複查其違規事實仍未改
      善，被告遂依違反公寓大廈管理條例第8 條第1 項規定，
      爰依同條例第49條第1 項第2 款規定，以原處分處原告4
      萬元罰鍰，依法並無違誤。
    3.有關系爭建物外牆設置廣告物之內容，經查：正面式廣告
      招牌計有3 面，其廣告內容為一哥港式菠蘿包、全聯福利
      中心大豐店、全聯福利中心；另側懸式廣告招牌計有4 面
      ，其廣告內容為全聯福利中心、一哥港式菠蘿包、全聯福
      利中心、一哥港式菠蘿包；包柱式廣告招牌計有4 面，廣
      告內容為西裝洋裝大衣褲子、全聯福利中心、一哥港式菠
      蘿包共2 面，其現場勘驗照片如鈞院卷頁65-76 所示。
    理  由
一、按公寓大廈管理條例第8 條規定：「（第1 項）公寓大廈周
    圍上下、外牆面、樓頂平臺及不屬專有部分之防空避難設備
    ，其變更構造、顏色、設置廣告物、鐵鋁窗或其他類似之行
    為，除應依法令規定辦理外，該公寓大廈規約另有規定或區
    分所有權人會議已有決議，經向直轄市、縣（市）主管機關
    完成報備有案者，應受該規約或區分所有權人會議決議之限
    制。（第2 項）住戶違反前項規定，管理負責人或管理委員
    會應予制止，經制止而不遵從者，應報請主管機關依第49條
    第1 項規定處理，該住戶並應於1 個月內回復原狀。屆期未
    回復原狀者，得由管理負責人或管理委員會回復原狀，其費
    用由該住戶負擔。」第49條第1 項第2 款規定：「有下列行
    為之一者，由直轄市、縣（市）主管機關處新臺幣4 萬元以
    上20萬元以下罰鍰，並得令其限期改善或履行義務；屆期不
    改善或不履行者，得連續處罰：……二、住戶違反第8 條第
    1 項或第9 條第2 項關於公寓大廈變更使用限制規定，經制
    止而不遵從者。」又公寓大廈管理條例所指之住戶為：「公
    寓大廈之區分所有權人、承租人或其他經區分所有權人同意
    而為專有部分之使用者或業經取得停車空間建築物所有權者
    。」同法第3條第8款亦定有明文。足見，公寓大廈管理條例
    之適用，應注意分別其為所有權人、或包含承租人在內之其
    他經所有權人同意而使用之人，並區別各種不同使用權源類
    型之人，於本條例適用之差異。
二、本件被告以，原告為天翼生活名邸(領有被告核發之83店使
    字第139號使用執照，並經臺北縣新店市公所准予其公寓大
      廈管理組織報備在案。)社區之住戶，擅自於系爭建物（
    分管協議使用範圍）設置系爭招牌，經該社區管理委員會分
    別以94年3月3日（94）天翼字第002 號函及94年7月27日（
    94）天翼新字第00 12號函制止無效，該社區管理委員會旋
    以94年8月2日（94）天翼新字第0013號函報請被告依法處理
    。經被告於94年9 月16日至現場勘查，發現原告於系爭建物
    設置系爭招牌屬實，以94年9月26日北府工使字第094064487
    32號函通知原告已違反公寓大廈管理條例第8條規定並限期
    於94年10月30日前回復原狀，惟俟經95年6月1日現場複查其
    違規事實仍未改善，被告遂依違反公寓大廈管理條例第8條
    第1項規定，爰依同條例第49條第1項第2款規定，以原處分
    處原告4萬元罰鍰等情，業具被告提出相關函文、現場照片
    等為證，原告對於各該書證形式上真正並不爭執，兩造所爭
    執者為系爭廣告是否為原告所設置，原告是否應為他人設置
    之廣告負違章之責。
三、查本件被告係以原告違規設置廣告招牌，違反公寓大廈管理
    條例第8 條所規定之行政法上禁止義務，故予以處罰，則依
    舉證責任之分配原則，應由被告就原告之行為符合處罰之構
    成要件，負舉證責任。又依公寓大廈管理條例第8條之規定
    ，係針對行為人之違規行為經管理委員會制止而不遵從者，
    再由管理委員會報由主管機關處理，處以罰鍰並得限期改善
    或履行義務，如不改善或不履行者，並得連續處罰。由上開
    規定處理之過程可知，乃係針對設置廣告物之行為而規定，
    其處罰之對象為違規設置廣告之人。則被告應就原告為設置
    違規廣告之行為人負客觀證明責任。查原告雖為臺北縣新店
    市○○路190號1樓建築物之所有權人之一，但其應有部分為
    9萬分之1，有建物登記部謄本附本院卷(第20頁)可稽，原告
    否認各該廣告(包含一哥港式菠蘿包、全聯福利中心、西裝
    洋服大衣褲子等數家商店)係其所設置，被告又未能舉證證
    明各該廣告系原告所設置，尚難認原告應負違反公寓大廈管
    理條例第8條之責。雖原告並不否認其為系爭廣告物所附屬
    之建物部分分管管理人(原告主張其受數位所有權人之委託
    ，管理部分建築物，但始終未能提出相關資料)，依前開說
    明，其既非違規廣告之設置行為人，即非公寓大廈管理條例
    第8條、第49 條第2款規定處罰之對象。
四、況且，系爭新店市○○路190號建築物係地主陳清萬等人於
    78年間與新店市公所依台灣省獎勵興辦公共設施辦法規定，
    受獎勵興建之民有零售市場，有契約書(本院卷94頁以下)及
    使用執照(本院卷第31頁)在卷可查，該零售市場之管理，本
    應依當時台灣省零售市場管理規則(本院卷96頁以下)第31條
    規定，組織市場自身之管理委員會。因該市場所有權人間之
    產權糾紛，致無法成立管理委員會，亦有新店市公所95年5
    月16日北縣店建字第0950019883號函(本院卷第93頁)足按。
    觀之被告所提現場照片所顯示，系爭建築物一樓確有多數商
    家雲集，除被告所指原告應負責之一哥港式菠蘿包、全聯福
    利中心、西裝洋服大衣褲子等外，尚有「白新洗衣」、「上
    海脆皮烤饅頭」等，益徵被告指原告應為一哥港式菠蘿包、
    全聯福利中心、西裝洋服大衣褲子等廣告物負違規設置之行
    為責任為不可採。
五、綜上所述，原告否認其為違規廣告之設置人，應為可採，原
    處分予以處罰於法尚有未合，訴願決定予以維持，亦有違誤
    ，均應撤銷之。
據上論結，本件原告之訴為有理由，爰依行政訴訟法第98條第1
項前段，判決如主文。
中    華    民    國    97    年     8    月    11    日
              臺北高等行政法院第五庭  法  官  張瓊文
上為正本係照原本作成。
本件以訴訟事件所涉及之法律見解具有原則性者為限，始得於本
判決送達後20日內向本院提出上訴狀並表明上訴理由，如已於本
判決宣示後送達前提起上訴者，應於判決送達後20日內補具上訴
理由（均按他造人數附繕本），且經最高行政法院許可後方得上
訴。
中    華    民    國    97    年      8   月     11   日
                                      書記官  吳柏洲


司法院資訊處製作；財團法人民間司法改革基金會備份。
